【裁判字號】    99,訴,159
【裁判日期】    990331
【裁判案由】    土地所有權移轉登記
【裁判全文】
臺灣板橋地方法院民事判決               99年度訴字第159號
原      告  甲○○
            辛○○
            己○○
兼上三人共  乙○○
同訴訟代理人
被      告  曾木欽（即曾榮之遺產管理人）
            庚○○
            丁○
            戊○
            丙○
上三人共同
訴訟代理人  彭志傑律師
上列當事人間請求土地所有權移轉登記事件，經本院於民國99年
3月25日言詞辯論終結，判決如下：
    主     文
原告之訴駁回。
訴訟費用由原告負擔。
    事實及理由
壹、程序事項：
    本件被告曾木欽未於最後言詞辯論期日到場，核無民事訴訟
    法第386 條各款所列情形，爰依原告聲請，由其一造辯論而
    為判決，附此敘明。
貳、實體事項：
一、原告起訴主張：被繼承人曾榮已死亡，繼承人均拋棄繼承，
    並已選定曾木欽為遺產管理人。而坐落於臺北縣林口鄉○○
    段489、492、493、505、507地號土地共5筆土地（重測前為
    南勢埔段南勢埔小段148、149、150 地號）乃被告與訴外人
    曾國雄、庚○○、曾速、曾華聰之繼承人曾鄭梅、曾富國、
    曾富源共有，前因中山高速公路徵收訴外人曾華聰、曾速、
    戊○、丙○、丁○等5 人所分管之土地，致補償費均由渠等
    收取，故由被告曾榮、庚○○與前開5 人於桃園縣龜山鄉調
    解委員會成立調解，同意減少其原持分之土地面積，且將減
    少部分（下稱系爭土地）讓與被告曾榮、庚○○。嗣被告曾
    榮、庚○○將系爭土地出售予原告4 人，兩造並訂有不動產
    買賣契約書，惟簽約後被告曾榮、庚○○怠於行使權利，經
    原告催告，訴外人曾華聰、曾速已將其持分移轉予原告，被
    告等則拒絕移轉。是原告等自得代位被告曾榮之遺產管理人
    曾木欽、庚○○向被告丙○、曾速、丁○請求辦理共有物分
    割及所有權移轉登記。又本案前曾起訴，因土地未分割遭駁
    回，今原告已另行起訴，現於本院審理中（本院98年度重訴
    字第3 號、98年度訴字第1348號），然被告已將土地出賣予
    第三人僅餘系爭土地，為此請求將系爭土地移轉於原告等語
    ，並聲明變更為被告丁○、戊○、丙○三人應將系爭土地移
    轉登記予被告曾木欽、庚○○，再由曾木欽、庚○○將系爭
    土地移轉登記予原告等。
二、被告庚○○、丁○、戊○及丙○則以：本院87年度重訴字第
    246 號判決已詳載其駁回之旨為依桃園縣龜山鄉調解委員會
    成立之調解內容所附停止條件已不能成就，被告戊○、丙○
    、丁○對曾木欽、庚○○既不負系爭調解內容所載之義務，
    則原告等就已經確定之訴訟再為起訴，並不合法等語置辯，
    並聲明原告之訴駁回。
三、被告曾木欽即曾榮之遺產管理人未於本院言詞辯論期日到場
    ，亦未提出書狀作何聲明或陳述。
四、兩造所不爭執之事實：
  (一)被告曾榮、庚○○就林口鄉○○○段南勢埔小段148 、149
    、150 地號土地及其地上物徵收補償費事件，於79年7 月31
    日與訴外人曾華聰、曾速、戊○、丙○、丁○等5 人經桃園
    縣龜山鄉調解委員會成立調解，其調解內容為：「兩造為林
    口鄉○○○段南勢埔小段148 、149 、150 地號糾紛調解成
    立，內容如后：中山高速公路徵收柒柒點肆肆坪（零點貳伍
    陸公頃）土地，皆為徵收到對造人曾華聰等五人分管土地，
    結果徵收土地的地上物補償費亦由對造人五人領取，現經本
    會調解成立如佐：兩造同意，對造人曾華聰等五人於原有持
    分土地面積，若分割時願意共少分伍佰坪（即對造曾華聰等
    五人，每人於原有持份土地面積，於將來若分割時願意每人
    減少分割面積如附件。）另外曾榮、庚○○同意於原來原有
    持分面積共共減少貳柒肆點肆坪（即各分擔二分之一）」，
    上開調解書復經臺灣桃園地方法院79年8 月24日桃院仁民忠
    字第177 31號函核定在案。
  (二)原告甲○○、乙○○、辛○○、己○○於87年1月5日與被繼
    承人曾榮、被告庚○○就系爭土地，簽訂不動產買賣契約書
    。
  (三)兩造各已將系爭土地之局部應有部分處分於第三人所有。
五、本件之爭點，厥為原告等得否依桃園縣龜山鄉調解委員會79
    年民調字第91號調解書所成立並經法院核定之調解內容代位
    被告曾木欽、庚○○向被告丙○、曾速、丁○行使土地所有
    權移轉登記請求權，茲分述如下：
  (一)按確定判決之既判力，固以訴訟標的經表現於主文判斷之事
    項為限，判決理由並無既判力，但法院於判決理由中，就訴
    訟標的以外當事人主張之重要爭點，本於當事人辯論之結果
    已為判斷時，其對此重要爭點所為之判斷，除有顯然違背法
    令，或當事人已提出新訴訟資料，足以推翻原判斷之情形外
    ，應解為在同一當事人就該重要爭點所提起之訴訟中，當事
    人及法院就該已經法院判斷之重要爭點之法律關係，不得任
    作相反之主張或判斷，始符民事訴訟上之誠信原則（最高法
    院92年台上字315 號判決要旨參照）。是以，當事人在前訴
    訟以重要爭點加以爭執，經法院審理及判斷者，於不同之後
    訴，如以同一爭點為重要之先決問題時，當事人應不得為與
    其判斷相反之主張、舉證，法院亦不得為與其相矛盾之判斷
    ，此即所謂爭點效理論。
  (二)本件原告等曾於87年間就系爭土地請求代位訴外人曾華聰、
    曾速及被告戊○、丙○、丁○將系爭土地之應有部分辦理所
    有權移轉登記予被繼承人曾榮、被告庚○○，再由被繼承人
    曾榮、被告庚○○將前開應有部分分別辦理所有權移轉登記
    予原告等，嗣經本院87年度重訴字第246 號判決駁回原告之
    訴而告確定等情，經本院依職權查明屬實，並有原告等所提
    本院87年度重訴字第246號民事判決影本1件在卷可按。觀其
    判決理由欄貳、實體方面第二項第2點、 第3點及第4點業已
    載明：「…按「各共有人得隨時請求分割共有物。但因物之
    使用目的不能分割或契約有不分割之期限者，不在此限」民
    法第823 條第1 項定有明文，此項規定旨在消滅物之共有狀
    態，利融通與增益經濟效益，而所謂因物之使用目的不能分
    割，係指該共有物現在依其使用目的不能分割者而言，倘現
    在尚無不能分割之情形，則將來縱有可能依其使用目的不能
    分割情事，亦無礙於共有人之分割請求權。又按「都市計畫
    地區範圍內，應視實際情況，分別設置左列公共設施用地：
    一、道路、公園、綠地…。二、…及機關用地。三、…。四
    、…」、「公共設施保留地未取得前，得申請為臨時建築使
    用。」、「依本法指定之公共設施保留地，不得為妨礙其指
    定目的之使用。但得繼續為原來之使用或改為妨礙目的較輕
    之使用」都市計畫法第42條、第50條第1 項、第51條亦分別
    定有明文。是道路預定地屬公共設施用地，於一定期限內以
    徵收等方式取得之，逾期即視為撤銷，且於未取得前，所有
    權人既仍得繼續為原來之使用或改為妨礙目的較輕之使用，
    並得申請臨時建築使用，故經都市○○○○○道路預定地而
    尚未闢為道路之共有土地，其共有人非不能訴請分割（最高
    法院75年度第5 次民事庭會議決議參照）。本件系爭土地雖
    經規劃為「林口特定區」，並以市地重劃方式開發，編定為
    「道路用地」、「綠化步道用地」、「部分道路用地、部分
    機關用地」，惟既尚未經政府以徵收等方式取得而闢為道路
    ，即無不能分割之情事。3 、又按「重劃地區選定後，直轄
    市或縣（市）政府，得視實際需要報經上級主管機關核定後
    ，分別或同時公告禁止或限制左列事項：一土地移轉、分割
    或設定負擔。二…。」平均地權條例第59條雖定有明文。惟
    原告未能舉證系爭土地業經公告禁止分割；且按「買賣契約
    附有停止條件者，於條件成就時，始生效力，若條件已屬不
    能成就，則該項契約自無法律上之效力之可言」（最高法院
    22年上字第1130號判例參照），是縱系爭土地業經公告禁止
    分割，及原告並主張系爭未遭徵收部分之土地，已有部分經
    政府依市地重劃實施辦法先行開闢道路使用中之事實屬實，
    則如本件系爭調解內容所附之停止條件已不能成就，被告等
    就系爭調解所定之權利義務關係，自亦無從發生法律上之效
    力，即被告曾華聰、曾速、戊○、丁○對曾榮、庚○○即不
    負系爭調解內容所載之義務，並非僅該調解所附之停止條件
    無效而已。是原告以系爭調解所附之停止條件既成不能條件
    ，該停止條件應為無效，其得逕行代位曾榮、庚○○向其餘
    被告請求依調解內容履行云云，自屬無據。4 、職是，本件
    系爭調解所附之停止條件尚未成就，被代位人即被告曾榮、
    庚○○尚不得基於系爭調解內容對曾華聰、曾速、戊○、丙
    ○、丁○主張任何權利，則原告自無代位曾榮、庚○○行使
    該權利之餘地。故原告基於民法第242 條之規定代位起訴請
    求被告曾華聰、曾速、戊○、丙○、丁○將系爭土地如附表
    所示之應有部分分別辦理所有權移轉登記予被告曾榮、庚○
    ○，即無理由」等字樣，從而，本件原告等係就系爭土地代
    位為所有權移轉登記一事為請求，二事件請求之標的相同，
    自屬同一事件，業已進行實質審理，並經兩造就此重要爭點
    為辯論，則就同一爭執點，被告並未提出足以推翻原判斷之
    新訴訟資料，仍執陳詞而為爭訟，則本院自應受前件訴訟爭
    點效判斷拘束。
  (二)另按「調解經法院核定後，當事人就該事件不得再行起訴、
    告訴或自訴」、「經法院核定之民事調解，與民事確定判決
    有同一之效力；…」，鄉鎮市調解條例第27條第1 項、第2
    項前段定有明文。是如當事人之民事爭執既已於鄉鎮市調解
    委員會調解程序中，約定互相讓步，以終止爭執或防止爭執
    發生，事後調解成立，並經法院核定，自與民事確定判決有
    同一之效力，易言之，當事人自不得再為與調解核定成立內
    容為相反、相異之主張。原告等雖以被告曾木欽、庚○○應
    依桃園縣龜山鄉調解委員會79年民調字第91號調解書所成立
    之調解內容，向戊○、丙○、丁○請求辦理系爭土地所有權
    移轉登記，並依原告等與被繼承人曾榮及被告庚○○前所訂
    立之買賣契約，將系爭土地移轉予原告等情為主張，惟為被
    告所否認。經查，被繼承人曾榮、被告庚○○與被告丁○、
    戊○、丙○及訴外人曾華聰、曾速等人因系爭土地徵收補償
    費事件於79年7 月31日在桃園縣龜山鄉調解委員會調解成立
    ，調解內容為：「兩造為林口鄉○○○段南勢埔小段148 、
    149 、15 0地號糾紛調解成立，內容如后：中山高速公路徵
    收柒柒點肆肆坪（零點貳伍陸公頃）土地，皆為徵收到對造
    人曾華聰等五人分管土地，結果徵收土地的地上物補償費亦
    由對造人五人領取，現經本會調解成立如佐：兩造同意，對
    造人曾華聰等五人於原有持分土地面積，若分割時願意共少
    分伍佰坪（即對造曾華聰等五人，每人於原有持份土地面積
    ，於將來若分割時願意每人減少分割面積如附件。）另外曾
    榮、庚○○同意於原來原有持分面積共共減少貳柒肆點肆坪
    （即各分擔二分之一）」，有原告等提出之桃園縣龜山鄉調
    解委員會79年民調字第91號調解書影本附卷可稽（見本院卷
    第33頁- 第36頁）」，且上開調解書復經臺灣桃園地方法院
    79年8 月24日桃院仁民忠字第17731 號函核定在案，有原告
    等所提桃園縣龜山鄉公所79年9 月1 日桃龜鄉民字第20043
    號函在卷可稽（見本院卷第36頁），且為兩造所不爭執，而
    觀其上關於訴外人曾華聰及被告丁○、戊○、丙○等5 人就
    其所有持分土地面積，係以『分割時』少分500 坪為約定，
    揆諸前揭說明，系爭土地現既未分割，原告等自不得再為與
    上開調解核定成立內容為相反之主張，逕行為代位被告曾木
    欽、庚○○向被告丁○、戊○、丙○為土地所有權移轉登記
    之請求。
  (三)末按，民事訴訟法第401條第1項規定：「確定判決，除當事
    人外，對於訴訟繫屬後為當事人之繼受人者，及為當事人或
    其繼受人占有請求之標的物者，亦有效力」其所稱繼受人，
    依最高法院33年上字第1567號判例意旨，包括因法律行為而
    受讓訴訟標的之特定繼承人在內。而所謂訴訟標的，係指為
    確定私權所主張或不認之法律關係，欲法院對之加以裁判者
    而言。至法律關係，乃法律所定為權利主體之人，對於人或
    物所生之權利義務關係。惟所謂對人之關係與所謂對物之關
    係，則異其性質。前者係指依實體法規定為權利主體之人，
    得請求特定人為特定行為之權利義務關係，此種權利義務關
    係僅存在於特定之債權人與債務人之間，倘以此項對人之關
    係為訴訟標的，必繼受該法律關係中之權利或義務人始足當
    之。後者則指依實體法規定為權利主體之人，基於物權，對
    於某物得行使之權利關係而言，此種權利關係，具有對世效
    力與直接支配物之效力，如離標的物，其權利失所依據，倘
    以此項對物之關係為訴訟標的時，其所謂繼受人凡受讓標的
    物之人，均包括在內（最高法院61年台再字第186 號判例參
    照）。經查，本件原告等於99年3 月25日本院言詞辯論期日
    到庭自陳：伊持有部分業已轉讓予第三人，僅保留部分等語
    ，而本件被告丁○、戊○、丙○陳稱除假處分限制登記者外
    ，其餘均已辦理過戶登記完畢云云（見本院卷第220頁及其
    背面），準此，縱兩造已局部處分其應有部分予第三人，參
    酌前開說明，本院仍得繼續審理系爭土地之分割共有物訴訟
    （98年度重訴字第3 號、98年度訴字第1348號），僅涉及是
    否改列前開第三人為訴訟當事人之問題，要與本件土地所有
    權移轉登記事件無涉，附此敘明。
六、綜上所述，被告曾木欽、庚○○既不得基於調解內容對被告
    戊○、丙○、丁○請求移轉土地所有權，則原告等基於買賣
    關係，依民法第242 條規定代位行使權利，請求將系爭土地
    所有權移轉登記予原告等，為無理由，應予駁回。
七、至兩造其餘之攻擊或防禦方法及未經援用之證據，經本院斟
    酌後，認為均不足以影響本判決之結果，自無逐一詳予論駁
    之必要，併此敘明。
八、訴訟費用負擔之依據：民事訴訟法第78條。
中    華    民    國    99    年    3     月    31    日
                  民事第二庭    法  官  吳振富
以上正本係照原本作成。
如對本判決上訴，須於判決送達後20日內向本院提出上訴狀。
中    華    民    國    99    年    3     月    31    日
                                書記官  李宏明

司法院資訊處製作；財團法人民間司法改革基金會備份。
